【裁判字號】    89,上重訴,59
【裁判日期】    900109
【裁判案由】    殺人
【裁判全文】
臺灣高等法院刑事判決                            八十九年度上重訴字第五九號
    上  訴  人
    即  被  告  甲○○
    選任辯護人  楊肅欣
右上訴人，因殺人案件，不服臺灣桃園地方法院八十九年度重訴字第七號，中華民國
八十九年八月三十一日第一審判決（起訴案號：臺灣桃園地方法院檢察署八十八年度
偵字第一八九九八號）提起上訴，本院判決如左：
    主  文
原判決撤銷。
甲○○殺人，處無期徒刑，褫奪公權終身。
    事  實
一、甲○○與阮世傑二人同係松國企業有限公司（下稱松國公司，設於桃園縣龜山鄉
    ○○村○○路四七三號）之職員，民國八十八年十二月二十二日下午五時許，阮
    世傑所駕駛車號Ｖ６－６６２９號自用小客車於蘆竹鄉○○路因電瓶電量耗盡拋
    錨，甲○○乃駕駛公司之車輛前往以跨接電瓶方式處理，二人並先駕車返回公司
    。阮世傑為表示謝意乃邀甲○○前往蘆竹鄉○○○路十六號「大排檔海產店」用
  餐。甲○○欣然同意後騎乘機車赴宴，期間二人並共同飲用一瓶高梁酒助興，甲
    ○○因服用酒類過量呈醉意並嘔吐，阮世傑乃提議至茶藝館泡茶，甲○○即將機
    車置於「大排檔海產店」門口，於同日晚上八時許搭乘阮世傑所駕駛之前開車輛
    ，前往蘆竹鄉○○路二二九號「楓林雅築茶坊」喝茶。甲○○在車上即因酒醉不
    醒人事，至「楓林雅築茶坊」時仍因酒醉而熟睡，約當晚十時三十分許阮世傑見
    狀即駕車載甲○○返回松國公司，約十一時許阮世傑駕車返回公司後即將車輛停
    在辦公室外，因甲○○仍呈酒醉狀態，二人即在車內睡覺，迄翌日（二十三日）
    凌晨約三時許，阮世傑復將甲○○叫醒並詢問是否要在宿舍過夜，甲○○一踏出
    車外因冷風拂面便又將胃中殘餘之物吐出，清醒後正欲再躺回車內，阮世傑見狀
    乃以「平常不是很能喝才喝幾杯就吐成這樣，如果是我早就去死了」等語相譏，
    甲○○不甘示弱亦以「幹你娘雞巴」、「你是在哭爸」（台語）回罵，因阮世傑
    自幼喪父，聞甲○○以「哭爸」相罵，乃一時氣憤出手推甲○○，甲○○即反手
    回擊，阮世傑不敵下車衝至工廠內持一把活動扳手重返車內欲毆擊甲○○，甲○
    ○乃徒手將扳手搶下，將阮世傑壓於汽車後座，並以搶來之扳手朝阮世傑頭部毆
    擊受傷（傷害部分未據告訴）。阮世傑為圖脫身乃以雙手掐住甲○○之脖子，甲
    ○○氣令神昏竟萌生殺人之故意，持扳手接續朝阮世傑頭部猛擊七、八下後，再
    以扳手橫壓阮世傑之頸部約一分鐘，致阮世傑呼吸微弱、心跳緩慢而昏迷，甲○
    ○見阮世傑不抵抗誤認阮世傑已窒息死亡，乃將扳手棄於右前座下方，即徒步跑
    至「大排檔海產店」門口，原本欲騎乘其所有停放於店門口機車逃離現場。然擔
    心阮世傑之屍體（實在昏迷中尚未死亡）如未處理遭發現可能會遭懷疑，乃萌生
    遺棄、損壞屍體之故意，先至蘆竹鄉○○路某一店名不詳之檳榔店，以十元購買
    打火機一個（未扣案）同時為免懷疑並購買五十元檳榔後，騎乘機車返回松國公
    司，並將機車停放在門口外徒步進入公司，將車號Ｖ６－６６２９號自用小客車
    推往公司後方草堆以避人發現，而遺棄「屍體」（實際上阮世傑尚未死亡）。其
    將車輛往前推約四十餘公尺，因地面堆有廢紙致車輪卡死無法前進，遂就地拾起
    廢紙置於前座，同時為圖誤導警方朝財殺方向偵辦，乃將阮世傑頸中所戴約三兩
    左右（約值新台幣四萬餘元）之黃金項鍊扯下（無不法所有之意圖），並將阮世
    傑之皮包取出搜尋金錢（亦無不法所有之意圖，因皮包內無大額現金隨將皮包丟
    棄於汽車右前座上）後，隨即以所購買之打火機點燃置於汽車前座之廢紙，續引
    燃卡在車輪下之紙團，再轉往辦公室前將手洗淨後騎機車離去。未幾Ｖ６─６６
    ２９號自用小客車因油箱內汽油遭引燃而爆炸（毀損部分未據告訴），造成阮世
    傑吸入過多之一氧化碳而中毒死亡，其身體所附衣物（含棄置於前座之皮包）燒
    焦，頭面、頸部及胸腹部均呈四度燒傷高度碳化，四肢末端因燒灼而呈高度碳化
    、斷裂。甲○○事後在返家中經過蘆竹鄉○○路時，將阮世傑所有之金項鍊棄置
    於該路六號對面之草叢中，待返回家中將所著衣物換下、沐浴後，將沾有血跡之
    衣物棄置於桃園縣八德市○○路一○五巷旁之桃園大圳中。待至同年月二十三日
    早上五時許，為早起運動之民眾游黃里發現松國公司內起火，遂按門鈴告知廠內
    員工陳銘坤，經陳銘坤通知消防隊將火撲滅後，赫然發現汽車內有具燒焦屍體，
    經陳銘坤辨識後指認死者為阮世傑，警方獲報後立即展開調查。因甲○○為最後
    見到死者之人，遂於二十三日當日早上約談甲○○，下午二時二十分許再度約談
    甲○○，因對於二十二日晚間之行蹤交待不清，已使警方疑其為涉案嫌疑人。嗣
    經警帶同至現場即松國公司查察，復聲請搜索甲○○住處後，於二十四日凌晨三
    時十分第三度訊問時突破其心防，坦承上情，並扣得前述扳手一枝。
二、案經桃園縣警察局龜山分局報請臺灣桃園地方法院檢察署檢察官偵查起訴。
        理  由
一、訊據上訴人即被告甲○○坦承於右述時、地，因被害人阮世傑「哭爸」進而引
    發二人激烈之肢體衝突，失手將其勒昏後，誤以為其已死亡，始以打火機點燃紙
    團引燃汽車不諱，惟否認有殺人之故意，辯稱：伊當時係為阻止阮世傑之毆打始
    出手反擊防衛，並無致其於死之故意，事後疏未注意阮世傑一息尚存，以為其已
    經死亡，致認為其湮滅罪證所放火焚燒者係「屍體」，阮世傑反因吸入過量之一
    氧化碳死亡，其應僅負過失致人於死之罪責云云。被告之辯護人為被告辯護稱：
    本案是突發事件，是因口語衝突而起，無致人於死之必要，且阮世傑所駕之自用
    小客車於蘆竹鄉○○路因故拋錨，被告駕公司車輛前往協助處理，阮世傑為感謝
    而請被告吃飯，實無殺人動機。被告放火燒車，主要乃為湮滅證據而焚燒屍體，
    其無殺人之認知，只應負過失致人於死之罪責。請鈞院考量被告素行、酒醉未醒
    而闖下大禍，且與被害人家屬達成和解而從輕量刑等詞。
二、經查，被告與死者二人於案發當晚稍早外出飲酒宴畢駕車返回松國公司大門後，
    在汽車內發生口角，死者憤而下車衝至公司內，持扳手回返車上毆打被告，被告
    反奪下扳手，將死者制壓於下，繼以扳手敲擊死者面部流血，再以雙手分抓扳手
    兩端橫向重壓死者頸部，約一分鐘，直至死者停止反抗，靜止不動，始告罷手等
    情，迭據被告於警局偵訊、原審及本院審理時供認不諱，並有扳手一枝扣案可稽
    。而人類端賴空氣以存活，且頸項復為外界空氣進入人體之唯一管道，若遭重壓
    ，當足以阻礙空氣進入人體內，短時間內極可使人窒息身亡，此乃眾所週知之事
    ，被告亦難諉為不知，其竟以雙手各持扳手一端，對死者之頸項施以重壓，時間
    約一分鐘之久，直至死者不再反抗，靜止不動始罷手，足徵其主觀上係出於殺人
    之決意為之。又依被告所述當時之情節，其固遭死者以扳手攻擊，惟被告立即奪
    下扳手，此際其要可下車迅速逃離現場，或將扳手棄於車外，然其卻不為此途反
    將死者制壓於下，繼以扳手毆打死者面部，瞬間被告與死者地位顯然互換，是時
    死者掐住被告脖子之行為核屬防衛行為，而被告反成為積極實施侵害行為之人，
    自不得主張正當防衛，阻卻其行為之違法性。再查，本件被害人阮世傑遭被告以
    扳手壓迫頸部窒息昏迷倒於汽車內，但並未死亡，而係經被告縱火燒車，吸入過
    多一氧化碳中毒死亡，業經法務部法醫研究所鑑定人饒宇東解剖鑑定後，製有（
    八八）法醫所醫鑑字第一四二四號鑑定書（見原審卷第七四至七九頁）及桃園縣
    消防局所拍攝汽車遭焚燬照片二十七幀在卷（見原審卷第五五至六一頁）可稽。
    被害人被燒後，被發現之情形，亦據證人陳銘坤於警局供明。被害人阮世傑並非
    因被告以扳手壓迫頸部之前行為窒息死亡而係遭被告縱火燒車之後行為而吸入過
    多之一氧化碳中毒死亡，惟前已敘明被告以扳手重壓被害人阮世傑之頸部係出於
    殺人犯意為之，被告縱火燒車，其意在於毀屍滅跡，惟被告尚未死亡，自不構成
    遺棄毀損屍體罪名，惟被告坦承縱火燒車足使車內已昏迷之阮世傑死亡。就被告
    之犯意及行為而言，此種因果歷程之錯誤，並不影響於被告殺人犯行之成立。因
    被告有殺人之決意，被害人阮世傑最終亦發生死亡之結果。被告及其辯護人均辯
    以被告僅應負過失致人於死罪責云云，顯不足採。事證明確，被告犯行洵堪認定
    。
三、按行為人先祇有傷害之故意而傷害人之身體，嗣後始另行起意而殺人者，應分別
    論罪併合處罰（最高法院二十三年上字第二七八三號判例參照）。本案被害人阮
    世傑不敵下車衝至工廠內持一把活動扳手重返車內欲毆擊被告，被告乃徒手將扳
    手搶下，將阮世傑壓於汽車後座，並以搶來之扳手朝阮世傑頭部毆擊受傷，此時
    被告僅有傷害之故意（傷害部分未據告訴），至阮世傑為圖脫身乃以雙手掐住被
    告之脖子，被告氣令神昏始另萌生殺人之故意，而著手實行殺人行為。顯見其係
    另行起意殺人，惟傷害部分並未據有告訴權人之告訴。則被告所為，核係犯刑法
    第二百七十一條第一項之殺人罪。
四、原審予以論罪科刑，固非無見。然查原判決對於被害人阮世傑不敵下車衝至工廠
    內持一把活動扳手重返車內欲毆擊被告，被告乃徒手將扳手搶下，將阮世傑壓於
    汽車後座，並以搶來之扳手朝阮世傑頭部毆擊受傷，此時被告僅有傷害之故意（
    傷害部分未據告訴），至阮世傑為圖脫身乃以雙手掐住被告之脖子，被告氣令神
    昏始另萌生殺人之故意，而著手實行殺人行為。未於理由內敘明，已有未合；且
    於事實欄記載被告「以扳手橫壓阮世傑之頸部數分鐘」，理由欄二、則記載「再
    以雙手分抓扳手兩端橫向重壓死者頸部，達一分鐘」，二者不符，亦有未洽。被
    告上訴否認有殺人之故意，雖非可採，惟原判決既有可議，即屬無可維持，應予
    撤銷改判。爰審酌被告並無前科（有本院全國前案紀錄表在卷可稽），素行尚稱
    良好，且與被害人阮世傑復無宿怨，純然因於案發當晚二人均有飲酒，而在雙方
    帶有酒意下，竟從一時口角而爆發激烈肢體衝突，終至氣令智昏，鑄成大錯事後
    業與被害人家屬達成民事和解（見附於本院卷之和解書）等一切情狀，仍量處無
    期徒刑，併依法宣告褫奪公權終身，以昭炯戒。
五、扣案之扳手一枝非被告所有，衛生紙一團則非供本件犯罪之用，均據被告供明，
    依法不得沒收。至被告用以點火所用之打火機一個，並未扣案，為免將來執行發
    生困難，不予宣告沒收，均附此敘明。
據上論斷，應依刑事訴訟法第三百六十九條第一項前段、第三百六十四條、第二百九
十九條第一項前段，刑法第二百七十一條第一項、第三十七條第一項，判決如主文。
本案經檢察官郭文東到庭執行職務。
中      華      民      國      九十    年      一      月      九      日
                              臺灣高等法院刑事第三庭
                      審判長法  官  張  連  財
                                        法  官  張  傳  栗
                                        法  官  李  英  勇
右正本證明與原本無異。
如不服本判決應於收受送達後十日內向本院提出上訴書狀，其未敘述上訴之理由者並
得於提起上訴後十日內向本院補提理由書（均須按他造當事人之人數附繕本）。
                                        書記官  倪  淑  芳
中      華      民      國     九十      年     一      月     十一     日
附錄本案論罪科刑法條全文：
刑法第二百七十一條：
殺人者，處死刑、無期徒刑或十年以上有期徒刑。
前項之未遂犯罰之
預備犯第一項之罪者，處二年以下有期徒刑。


司法院資訊處製作；財團法人民間司法改革基金會備份。
